臺灣高等法院高雄分院刑事判決　　　　 96年度上訴字第952號
上　訴　人
即　被　告　乙○○
　　　　　　　　　　（現於臺灣高雄第二監獄執行中）
選任辯護人　楊昌禧律師
　　　　　　梁育誠律師
上列上訴人因被告違反毒品危害防制條例案件，不服臺灣高雄地
方法院95年度訴字第4411號中華民國96年3 月29日第一審判決（
起訴案號：臺灣高雄地方法院檢察署95年度偵字第21503 號），
提起上訴，本院判決如下：
    主  文
原判決關於販賣第一級毒品、第二級毒品部分暨定應執行刑部分
均撤銷。
乙○○無罪。
    理  由
一、公訴意旨略以：被告乙○○基於販賣第一級毒品海洛因、第
    二級毒品甲基安非他命之概括犯意，(一)於93年1 月起至95年
    4 月間，適有何湘寧以撥打乙○○家中00-0000000號電話與
    乙○○聯繫之方式，由乙○○以新台幣（下同）500 元、
    1000元之價格，販賣不詳數量之甲基安非他命3 次予何湘寧
    ，以供何湘寧施用甲基安非他命，嗣於95年8 月17日9 時許
    ，何湘寧與廖崇富共同在乙○○位於高雄縣鳳山市○○街55
    號之住處，以500 元之價格購買甲基安非他命1 包，以供何
    湘寧、廖崇富在上址施用；(二)於95年2 月起至7 月間，甲○
    ○偕其女友陳筱涵共同至乙○○位於高雄縣鳳山市○○街55
    號之住處，詢問是否有毒品可售予其使用，乙○○遂在其住
    處、鳳山救國團等地，以500 、100 元之價格，販賣不詳數
    量之海洛因約5 次、不詳數量之甲基安非他命2 次予2 人，
    以供甲○○與陳筱涵共同施用海洛因與甲基安非他命多次；
    嗣為警於95年8 月17日10時許，持臺灣高雄地方法院核發之
    搜索票，在乙○○上址住處執行搜索查獲何相寧，並扣得白
    色不明粉末（呈毒品陰性反應）、夾鏈袋2 包、針筒1 支、
    自製吸食器1 個、塑膠鏟子4 支（其中藍色塑膠吸管半截檢
    出甲基安非他命陽性反應）、玻璃吸食器1 支等物，因認被
    告乙○○涉犯毒品危害防制條例第4 條第1 項、第2 項之販
    賣第一級毒品、第二級毒品罪嫌云云。
二、按犯罪事實應依證據認定，無證據不得認定犯罪事實；不能
    證明被告犯罪者，應諭知無罪之判決，刑事訴訟法第 154條
    第2項、第301條第1 項分別定有明文。又事實之認定，應憑
    證據，如未能發現相當證據，或證據不足以證明，自不能以
    推測或擬制之方法，為裁判基礎；且認定不利於被告之事實
    須依積極證據，苟積極證據不足為不利於被告事實之認定時
    ，即應為有利於被告之認定；另認定犯罪事實所憑之證據，
    雖不以直接證據為限，間接證據亦包括在內，然而無論直接
    證據或間接證據，其為訴訟上之證明，須於通常一般之人均
    不致有所懷疑，而得確信其為真實之程度者，始得據為有罪
    之認定，倘其證明尚未達到此一程度，而有合理之懷疑存在
    而無從使事實審法院得有罪之確信時，即應由法院為諭知被
    告無罪之判決（最高法院40年度台上字第86號、30年度台上
    字第816 號、76年度台上字第4986號判例意旨參照）。公訴
    意旨認被告涉犯本件販賣第一級、第二級毒品，無非係以何
    湘寧於警詢及偵查中之證述、廖崇富於警詢之陳述，甲○○
    及陳筱涵於偵查及警詢之陳述，以及在被告位於高雄縣鳳山
    市○○街55號住處查獲並扣得白色不明粉末（呈毒品陰性反
    應）、空夾鏈袋2包（共10只）、針筒1支、自製吸食器1 個
    、塑膠鏟子4 支（其中藍色塑膠吸管半截檢出甲基安非他命
    陽性反應）、玻璃吸食器1 支等物為主要依據。然訊之被告
    乙○○否認有何販賣第一級毒品海洛因或第二級毒品甲基安
    非他命之犯行，辯稱：伊與甲○○、陳筱涵不熟，不可能販
    賣毒品給甲○○、陳筱涵；且於95年7 月間某日，甲○○曾
    滿臉鮮血的與陳筱涵一同前往其上開住處，可能因該次並未
    理會甲○○之求助，故甲○○因懷恨在心始挾怨報復；又93
    年間伊在監服刑，更無可能販賣甲基安非他命予何湘寧等語
    。
三、經查：
（一）被告乙○○被訴販賣第二級毒品予何湘寧、廖崇富部分：
    1.證人何湘寧固於警詢、偵查及本院審理時證述其曾向被告
      購買甲基安非他命之事實，惟其先於警詢時證稱：伊與廖
      崇富於93年1月至3月間，向被告購買安非他命3 次，之後
      都是向「阿祥」購買等語（見95偵第21503號卷（下稱偵
      一卷）第9頁）；又於檢察官偵查中證稱：於93年1 月至3
      月向被告購買安非他命2 次，每次500 元到1,000 元不等
      ；而於同次偵訊又改稱：伊95年3 、4 月間在遊藝場也曾
      向乙○○買過1 次1,000 元的安非他命等語（見偵一卷第
      42、43頁）。此不僅與警詢所言不同，且其於同次偵訊亦
      曾以被告身份陳稱：93年3 月以後沒有跟乙○○買甲基安
      非他命（見偵查卷第42頁；此部分陳述雖非以證人身份具
      結而為陳述，不得作為認定被告有無犯罪之證據，然作為
      其自身證言真實性之彈劾證據則無不可。），其上開偵查
      中所為證詞是否可信，已非無疑。何湘寧於原審審理時又
      證稱：伊於92、93年間有向被告買過2 次安非他命，95年
      4 月那次是伊是交錢給被告，但由被告的朋友交付安非他
      命予伊等語（見原審卷第194 頁）。此陳述不僅與警詢及
      偵查中所述向被告買甲基安非他命的期間、次數及交易毒
      品的情節不相符合，且被告自90年9 月23日即因施用毒品
      入所觀察勒戒，至90年11月2 日入戒治所執行強制戒治，
      91年4 月19日又接續執行有期徒刑，至94年9 月4 日始縮
      刑期滿出監，有臺灣高等法院被告前案紀錄表1 份在卷可
      稽（見本院卷第23頁正反面），被告殊無可能於92年、93
      年間販賣甲基安非他命予何湘寧至為明確。綜此，證人何
      湘寧上開證言實無可採。何湘寧於原審審理中，經檢察官
      告以被告於91年4 月15日至94年9 月均在監執行，始又改
      稱：伊確有向被告購買甲基安非他命，只是時間記不得云
      云（見本院卷第195 頁），然被告自90年9 月23日至94年
      9 月4 日，近4年 的時間均在監或在所執行，而被告於警
      詢指稱於93年1 月至3 月間向被告購買甲基安非他命，其
      陳述時點為95年8 月17日，其若係在被告出監之94年9 月
      5 日後，曾向被告買得數次甲基安非他命，記憶應尚清楚
      ，自無誤記為92 年 、93年1 月至3 月間之理。其所謂向
      被告購毒品甲基安非他命的時間記不得云云，自無可信。
    2.證人蔡銘華於警詢時雖證稱：95年8 月17日，在被告住處
      ，其未看見被告交付毒品予何湘寧、廖崇富，是在廁所聽
      到該2人向被告購買500元毒品等語（見偵查卷第14頁反面
      、第15頁），惟此部分陳述乃被告以外之人於審判外之陳
      述，依刑事訴訟法第159條第1項之規定，除法律另有例外
      規定外，原則上並無證據能力，其此部分陳述與其於原審
      審理中證稱：因氣不過被告不承認扣案毒品係其所有，所
      以才說假話等語並不相符（見原審卷第123 頁），且上開
      警詢時之外部情況亦無特別可信之情形，自無適用同法第
      159條之2之餘地，此部分警詢陳述並無證據能力。又何湘
      寧於警詢、偵查中及原審，及廖崇富於警詢、原審審理中
      亦均未指述於被查獲當日即95年8 月17日，有向被告購買
      甲基安非他命。當場扣案之如事實欄所示之物，除塑膠鏟
      子4 支，其中藍色塑膠吸管半截檢出甲基安非他命陽性反
      應外，其餘均無海洛因或甲基安非他命陽性反應，亦即在
      查獲現場並未查扣任何成包之甲基安非他命，有高雄市立
      凱旋醫院濫用藥物成品檢驗鑑定書1份在卷可按（見偵一
      卷第109頁）。此部分事實亦屬無法證明。
    3.綜此，公訴意旨所指被告於上開時地販賣甲基安非他命
      予何湘寧及廖崇富，尚屬無法證明。
（二）按施用毒品者所稱向某人買受毒品之指證，不得作為該人
      受有罪判決之唯一證據，仍須調查其他必要之證據，以察
      其是否與事實相符；亦即須有補強證據以擔保其指證之真
      實性，始得採為論罪之依據。（最高法院判決96年台上字
      第1806號判決參照）
    1.證人甲○○於本院審理中固證稱：伊在95年5 月初曾向被
      告購買海洛因3 次，共計3500元，甲基安非他命3 次共計
      3000 元，另有1次同時購入海洛因及甲基安非他命共1500
      元，伊確定第1次向乙○○買毒品是在95年5月初，一直延
      續到同年6、7月間等語（見本院卷第68頁）。惟按甲○○
      於95年8 月3 日警詢時雖亦稱有向被告購買海洛因，惟又
      稱：其第1 次施用海洛因係在95年6 月底在卷（見95年度
      偵字第9584號影卷（下稱偵二卷）第17-1頁），與其上開
      所稱第1 次向被告購買海洛因之時間為95年5 月初已有齟
      齬（甲○○於警詢所為陳述，雖屬傳聞證據，原則上不得
      作為認定被告有無犯罪之證據，然作為其自身證言真實性
      之彈劾證據則無不可。）；又甲○○於檢察官偵查中先以
      證人身份證稱：伊不認識被告，伊所施用。海洛因係向「
      阿華」購得，伊買來的海洛因有免費提供其女友陳筱涵施
      打1次 ，也有免費提供安非他命給陳筱涵2 、3 次等語（
      見偵一卷第126 、127 頁），其於同次偵訊中以被告身分
      指述：伊曾向乙○○購買毒品等語，然此部分陳述並非以
      證人身份依法具結而為陳述，依刑事訴訟法第158 條之3
      自不得作為證據；甲○○雖又於原審審理中改稱：伊係自
      95年5 月間開始施用毒品，亦係該段時間向被告購買海洛
      因5 次及安非他命4 、5 次，均是在乙○○住處購買，每
      次價錢均是1000元等語（見原審卷第132 、134 頁）。其
      所言購買次數、價錢與上開於本院所述亦略有差異。再者
      ，甲○○於本院證稱：有時候會先打電話與被告聯絡購買
      海洛因或安非他命，再去被告住處取得毒品等語（見本院
      卷第67頁），而證人陳筱涵於原審亦證稱：甲○○是以電
      話聯絡的方式向被告購買海洛因及安非他命，是撥打被告
      的行動電話等語（見原審卷第126 頁），然甲○○與陳筱
      涵於警詢指證被告販毒時，甲○○卻稱忘記被告電話，陳
      筱涵亦稱不知道被告的電話，實與常理有違，蓋甲○○與
      陳筱涵若果以電話聯絡之方式向被告購得海洛因5 次及安
      非他命4 、5 次，則該聯絡電話縱未能記憶於腦中，亦必
      記於行動電話、紙張或其它物品之上以便買毒時查看，豈
      有於警詢時未能提供警方查證之理。
    2.證人陳筱涵於原審審理中雖證稱：伊與甲○○之前是男女
      朋友，甲○○施用的毒品來源是去被告乙○○住處，向被
      告購買，價格500或1000元，伊陪同甲○○去買過3、4 次
      ，因被告當時不在家，伊陪甲○○在被告家裏等被告，被
      告回來的時候，伊有看到被告將毒品交給甲○○等語在卷
      （見原審卷第125-127 頁），惟此與陳筱涵於警詢所稱：
      甲○○向被告購買毒品，均係以電話聯絡後，在被告住處
      樓下或門口交付毒品等節已有不合，又此部分證述情節，
      與甲○○在原審所稱：「（你購買安非他命及海洛因時，
      陳筱涵是否曾經陪同你進去？）沒有，陳筱涵在門外沒有
      進去。」等語（見原審卷第133 頁）及於本院審理中證稱
      ：「我們在交易的時候，我會把陳筱涵支開，他沒有看到
      我拿錢，及乙○○拿毒品給我。」、「（陳筱涵）他如何
      知道（你向乙○○買毒品）？我去乙○○家外面，之後我
      就進去他家裏面，陳筱涵在他家外面等，因為我的錢包都
      放在他那邊，我去的話會跟他拿錢。」、「（陳筱涵從來
      沒有進去過乙○○他家？）只有進去過一次，沒幾分鐘又
      出去。」各等語（見本院卷第64、66頁），亦顯然歧異。
      自無從採為甲○○指述被告販賣海洛因及甲基安非他命之
      佐證。
    3.綜上所述，證人甲○○之證言前後既有多處反覆而不一致
      之瑕疵，與陳筱涵之證言又有重大歧異而不能互為佐證，
      此外，又未扣得被告販賣毒品所用之電子秤、大量之分裝
      袋及毒品海洛因及甲基安非他命以為被告販賣第一、二級
      毒品之佐證，揆諸上開判決意旨，自難逕認被告有此部分
      販賣第一、二級毒品之犯行，公訴意旨所指被告此部分犯
      罪，亦屬不能證明。
四、撤銷改判之理由：原審就被告被訴販賣第一、二級毒品部分
    ，對被告販賣海洛因及甲基安非他命予甲○○部分，予以論
    罪科刑，並對被告被訴販賣第二級毒品予何湘寧、廖崇富部
    分不另為無罪之諭知，認事用法尚有未合，被告上訴意旨否
    認此部分犯罪，為有理由，自應由本院就此部分撤銷原判決
    ，另為無罪之諭知。
五、被告被訴轉讓第二級毒品甲基安非他命予蔡明華部分，業經
    原審判決無罪確定，自不另論列。
據上論結，應依刑事訴訟法第369條第1項前段、第364條、第301
第1項，判決如主文。
本案經檢察官郭振昌到庭執行職務。
中　　華　　民　　國　　96　　年　　7 　　月　　19　　日
                  刑事第八庭    審判長法  官   李炫德
                                      法  官   陳志銘
                                      法  官   蔡國卿
以上正本證明與原本無異。
如不服本判決應於收受本判決後10日內向本院提出上訴書狀，其
未敘述上訴理由者，並得於提起上訴後10日內向本院補提理由書
狀（均須按他造當事人之人數附繕本）「切勿逕送上級法院」。
中　　華　　民　　國　　96　　年　　7 　　月　　19　　日
　　　　　　　　　　　　　　　　　　　書記官   楊茱宜
